臺灣高等法院刑事判決　　　　　　 95年度交上易字第262號
上　訴　人　臺灣臺北地方法院檢察署檢察官
上　訴　人
即　被　告　乙○○
上列上訴人因被告過失傷害案件，均不服臺灣臺北地方法院九十
四年度交易字第六一五號，中華民國九十五年八月三十一日第一
審判決（起訴案號：臺灣臺北地方法院檢察署九十四年度偵字第
一七七八四號），提起上訴，本院判決如下：
    主  文
原判決撤銷。
乙○○因過失傷害人，致重傷，處有期徒刑陸月，如易科罰金，
以銀元參佰元即新台幣玖佰元折算壹日。
    犯罪事實
乙○○於九十四年六月二十三日七時五十五分許，騎乘車號ＮＵ
三－八五０重型機車，沿臺北市中山區○○○路○段右轉北安路
，由南向北行駛於往士林大直機慢車道時，本應注意車前狀況及
行車速度應依標誌指示之限制，並隨時採取必要之安全措施，且
依當時情形，並無不能注意之情事，竟疏未注意車前狀況，亦未
依上開路段標誌限速二十五公里之規定騎乘，竟以每小時約四十
公里之速度超速行駛，而不慎撞擊由東向西亦違規穿越該路段之
行人丙○○，致丙○○受有顏面骨骨折、蜘蛛膜下腔出血、硬腦
膜外出血、語言能力受損等傷害及認知能力嚴重退化，生活需他
人照料，恢復機率不大之重大難治傷害。乙○○於肇事後繼續留
在車禍現場，並在員警到場處理未知悉何人肇事前，當場向員警
承認為其為肇事之人，並接受本件裁判。
    理  由
甲、程序部分：
  壹、按判決書應分別記載裁判之主文與理由；有罪之判決書並
      應記載「犯罪事實」，且得與理由合併記載，為九十三年
      六月二十三日修正之刑事訴訟法第三百零八條所明定，參
      諸其立法理由為：刑事有罪判決所應記載之事實應係賦予
      法律評價而經取捨並「符合犯罪構成要件」之具體社會事
      實，爰參考日本刑事訴訟法第三百三十五條第一項之立法
      例，將原條文後段所定「並應記載事實」修正為「並應記
      載犯罪事實」，以臻明確。
      按關於非屬犯罪構成要件之犯罪細節，並不屬於有罪判決
      書必要記載之事項，自亦非判決理由所應敘述之範圍（最
      高法院九十四年台上字第六三三八號判決參照）；次按，
      有罪判決書應記載之「犯罪事實」，應係指符合犯罪構成
      要件之具體社會事實，如被告犯罪之時間、地點、手段以
      及其他該當於犯罪構成要件而足資認定既判力範圍之具體
      社會事實；至於構成要件以外之其他適用法律事實，例如
      ：刑罰之加重或減輕事由，可無須在「犯罪事實」欄中記
      載，僅於理由內依刑事訴訟法第三百十條第四款記載其理
      由即足（最高法院九十四年台非第一五二號判決參照），
      合先敘明。
  貳、證據能力認定：
    一、本件證據一被告之供述，被告及其辯護人並未主張無證
        據能力；另證據二至證據十六，符合刑事訴訟法第一百
        五十九條之四之傳聞法則之例外規定，而均得作為本件
        之證據。
    二、次按被告以外之人於審判外之陳述，雖不符前四條之規
        定，而經當事人於審判程序同意作為證據，法院審酌該
        言詞陳述或書面陳述作成時之情況，認為適當者，亦得
        為證據；又當事人、代理人或辯護人於法院調查證據時
        ，知有第一百五十九條第一項不得為證據之情形，而未
        於言詞辯論終結前聲明異議者，視為有前項之同意，刑
        事訴訟法第一百五十九條之五第一項、第二項分別定有
        明文。
        查證據一之一：告訴人甲○○於警詢時之陳述，雖屬被
        告以外之人於審判外之言詞陳述，惟被告乙○○及其辯
        護人未於本院言詞辯論終結前就相關證據無證據能力，
        聲明異議，依上開規定，即視為同意於審判程序作為證
        據，復經本院審酌陳述作成時之情況，認為適當，而得
        作為本件之證據。
乙、認定犯罪構成要件事實所憑之證據及其認定之理由：
  壹、證據清單：
      證據一、被告乙○○供述（警詢、偵訊、原審、本院）。
      證據一之一、告訴人甲○○之供述（警詢）。
      證據二、台北市○○○○○道路交通事故照片八紙（見偵
              查卷第一七七八四號第三十七頁至第四十頁）
      證據三、道路交通事故現場圖。
      證據四、台北市政府警察局中山分局交通分隊道路交通事
              故補充資料表。
      證據五、台北市政府警察局中山分局交通分隊交通事故談
              話紀錄表。
      證據六、台北市○○○○○道路交通事故調查報告表（一
              ）、（二）。
      證據七、台北市車輛行車事故鑑定會九十四年十月三日北
              鑑審字第○九四三○三一九七○○號函。
      證據八、台北市政府交通局九十五年四月四日北市交五字
              第○九五三○八九○四○○號函（檢送車輛行車
              事故鑑定覆議委員會鑑定覆議意見書）。
      證據九、丙○○馬偕紀念醫院乙種診斷證明書。
      證據十、馬偕紀念醫院九十五年七月二十八日馬院醫外字
              第○九五○○○二三六六號函（丙○○病情說明
              ）。
      證據十一、自首調查報告表。
      證據十二、丙○○馬偕紀念醫院甲種診斷證明書。
      證據十三、丙○○中華民國身心障礙手冊。
      證據十四、甲種診斷證明書。
      證據十五、馬偕紀念醫院九十五年十一月二十二日函。
      證據十六、馬偕紀念醫院九十六年一月十一日函。
  貳、認定之理由：
    一、查被告乙○○於九十四年六月二十三日七時五十五分許
        ，騎乘車號ＮＵ３－８５０重型機車，沿臺北市中山區
        ○○○路三段右轉北安路，由南向北行駛於往士林大直
        機慢車道時，撞擊由東向西穿越該路段之行人丙○○，
        致丙○○受有顏面骨骨折、蜘蛛膜下腔出血、硬腦膜外
        出血、語言能力受損及認知能力嚴重退化等傷害，業據
        被告於偵審中坦承不諱，此外復有證據二：台北市○○
        ○○○道路交通事故照片八紙、證據三：道路交通事故
        現場圖、證據四：台北市政府警察局中山分局交通分隊
        道路交通事故補充資料表、證據五：台北市政府警察局
        中山分局交通分隊交通事故談話紀錄表、證據六：台北
        市○○○○○道路交通事故調查報告表（一）、（二）
        在卷足資佐證，應堪信為事實。
    二、按行車速度依速限標誌之規定；汽車行駛時，駕駛人應
        注意車前狀況，並隨時採取必要之安全措施，道路交通
        安全規則第九十三條第一項及第九十四條第三項分別定
        有明文。
        依卷附現場照片所示，肇事路段設有時速二十五公里之
        速限標誌一支（參見偵查卷第六十五頁至第六十八頁）
        ，顯見該路段之時速限制為每小時二十五公里。次據被
        告於警詢時稱：當時車速約每小時三十五至四十公里（
        參見偵查卷第二十頁），核與其在案發時自承肇事時行
        車速度約每小時四十公里相符（參見證據五：交通事故
        談話紀錄表，偵查卷第三十二頁），亦與被告於原審時
        坦承犯行不諱相同（參見原審第五十九頁、第六十二頁
        ）；復參以被害人因此次車禍受有顏面骨骨折、蜘蛛膜
        下腔出血、硬腦膜外出血、語言能力受損等傷害及認知
        能力嚴重退化之重大難治重傷害，苟被告車速低於時速
        二十五公里，依常情而論，當無法造成上開多處重大之
        傷害；再者，據被告於警詢時稱：當時我車況中山北路
        外側車道行駛，近肇事路口時，右轉中山北路往北安路
        之機慢車道，行駛至肇事地點時，因我被一根高架橋橋
        墩擋住我行駛中視力線，當我突然看見前方有行人時，
        一時煞車不及車就撞到一名正橫越馬路之行人等語（參
        見偵查卷第二十頁），若依一般常情，機車在時速二十
        五公里以下之速度行進，被告又注意車前狀況，應可以
        隨時煞停，今被告仍撞擊被害人，顯見其行車時速應高
        於二十五公里以上甚明。
    三、復觀察證據三：道路交通事故現場圖所示，被告所駕駛
        之機車倒地刮地痕係靠近被害人由東向西穿越道路之西
        方路邊，被告復於原審稱：我彎過去時被害人已經走在
        路中間了等語（參見第二十三頁），顯見被害人並非剛
        剛跨出道路；而現場橋墩的位置距離被告機車倒地刮地
        痕約有七點八公尺，被害人應亦非從接近橋墩背面跨越
        道路；再審酌被告既然違規超速，又未注意車前狀況，
        致生本件車禍，已如前所述，自不得主張信賴保護原則
        。
    四、被害人因此次車禍受有顏面骨骨折、蜘蛛膜下腔出血、
        硬腦膜外出血、語言能力受損等傷害，此有證據九：丙
        ○○馬偕紀念醫院乙種診斷證明書、證據十：馬偕紀念
        醫院九十五年七月二十八日馬院醫外字第○九五○○○
        二三六六號函、證據十二：丙○○馬偕紀念醫院甲種診
        斷證明書、證據十三：丙○○中華民國身心障礙手冊、
        證據十六、馬偕紀念醫院九十六年一月十一日函在卷可
        證；且導致被害人因腦部外傷造成認知能力嚴重退化，
        生活需他人照料，恢復機率不大，屬重大難治之疾病，
        此亦有證據十四：甲種診斷證明書在卷可證、證據十五
        ：馬偕紀念醫院九十五年十一月二十二日函可證，依此
        ，則被害人已符合刑法第十條第四項第六款規定：其他
        於身體有難治之傷害，而確屬於重傷之構成要件無訛。
        且其受傷害與被告之過失行為有相當因果關係。
    五、再按在禁止穿越、設有劃分島或護欄之路段，不得穿越
        道路，道路交通安全規則第一百三十四條第一項第二款
        定有明文，本件肇事道路設未設置行人穿越道，道路中
        設有劃分島，應屬禁止穿越之路段，被害人違規穿越亦
        應有過失，且為肇事之主因。本件送鑑定結果亦同此結
        論，此有證據七：台北市車輛行車事故鑑定會九十四年
        十月三日北鑑審字第○九四三○三一九七○○號函、證
        據八；台北市政府交通局九十五年四月四日北市交五字
        0000000000○號函所檢送車輛行車事故鑑定
        覆議委員會鑑定覆議意見書各一份可考。
    六、本件事證已臻明確，被告過失傷害犯行應堪認定。
丙、適用法律：
  壹、新舊法比較：
    一、按行為後法律有變更者，適用行為時之法律。但行為後
        之法律有利於行為人者，適用最有利於行為人之法律，
        刑法第二條第一項定有明文。
        本件被告犯罪行為完成時間係在九十四年六月二十三日
        ，依中華民國刑法施行法第十條之一，中華民國九十四
        年一月七日修正公布之刑法，自九十五年七月一日施行
        ，而有依上開規定比較新舊法之必要。
    二、新修正之刑法第六十二條有關自首之規定亦於九十五年
        七月一日起施行，修正前刑法第六十二條規定：「對於
        未發覺之罪自首而受裁判者，減輕其刑。但有特別規定
        者，依其規定。」；修正後刑法第六十二條規定：「對
        於未發覺之罪自首而受裁判者，得減輕其刑。但有特別
        規定者，依其規定。」，經比較修正前後之結果，有關
        自首之規定，於修正前為必減輕事項，於修正後則為得
        減輕事項，自以修正前刑法第六十二條前段之規定對被
        告較為有利。
    三、按比較新舊法時應就「罪刑」有關之共犯、未遂犯、想
        像競合犯、牽連犯、連續犯、結合犯、以及累犯加重、
        自首減輕暨其他法定加減原因（如身分加減）與加減例
        等一切情形，綜其全部罪刑之結果而為比較（參見最高
        法院前揭決議）。
        惟本件僅有上述比較新舊法一項，認以適用行為時法律
        最有利於行為人。
    四、本件被告於犯罪時之刑法第四十一條第一項前段規定：
        「犯最重本刑為五年以下有期徒刑以下之刑之罪，而受
        六個月以下有期徒刑或拘役之宣告，因身體、教育、職
        業、家庭之關係或其他正當事由，執行顯有困難者，得
        以一元以上三元以下折算一日，易科罰金」，又被告行
        為時之易科罰金折算標準，修正前罰金罰鍰提高標準條
        例第二條前段（現已刪除）規定，就其原定數額提高為
        一百倍折算一日，則本件被告行為時之易科罰金折算標
        準，應以銀元三百元折算一日，經折算為新臺幣後，應
        以新臺幣九百元折算為一日。惟九十五年七月一日修正
        公布施行之刑法第四十一條第一項前段則規定：「犯最
        重本刑為五年以下有期徒刑以下之刑之罪，而受六個月
        以下有期徒刑或拘役之宣告者，得以新臺幣一千元、二
        千元或三千元折算一日，易科罰金」比較修正前後之易
        科罰金折算標準，以九十五年七月一日修正公布施行前
        之規定，較有利於受刑人，則應依刑法第二條第一項前
        段，適用行為時即修正前刑法第四十一條第一項前段規
        定，定其折算標準。
        按新舊刑法關於刑之規定，雖同採從輕主義，而舊刑法
        第二條但書，係適用較輕之刑，刑法第二條第一項但書
        ，係適用最有利於行為人之法律，既曰法律，自較刑之
        範圍為廣，比較時應就罪刑有關之共犯、未遂犯、連續
        犯、牽連犯、結合犯以及累犯加重、自首減輕、暨其他
        法定加減原因、與加減例等一切情形，綜其全部之結果
        ，而為比較，再適用有利於行為人之法律處斷（參見二
        十四年上字第四六三四號判例）。而上開易刑處分與罪
        刑並無相關，依此，則勿庸與前述與罪刑相關之部分為
        綜合全部結果再為比較。
  貳、勿庸為新舊法比較部分：
    一、依中華民國刑法施行法第一條之一規定：「九十四年一
        月七日刑法修正時，刑法分則編未修正之條文定有罰金
        者，自九十四年一月七日刑法修正後，就其所定數額提
        高為三十倍，但七十二年六月二十日至九十四年一月七
        日新增或修正之條文，就其所定數額提高為三倍。」本
        件被告所犯刑法第二百八十四條第一項之罪，依上開修
        正後之規定，均提高為三十倍，比較新舊法，其罰金刑
        度均相同，應依一般法律適用原則，而適用裁判時法。
    二、新法第二條第一項之規定，係規範行為後「法律變更」
        所生新舊法比較適用之準據法：：：。故如新舊法處罰
        之輕重相同，即無比較適用之問題，非此條所指之法律
        有變更，即無本條之適用，應依一般法律適用原則，適
        用裁判時法。（最高法院九十五年第二十一次刑事庭會
        議參照）
  參、論罪：
    一、核被告乙○○因過失傷害人，致重傷，所為係犯刑法第
        二百八十四條第一項後段之罪，
    二、變更起訴法條：公訴人引用刑法第二百八十四條第一項
        前段起訴，容有未洽，依刑事訴訟法第三百條之規定，
        其起訴法條應予變更。
丁、科刑審酌：
  壹、主刑部分：
    一、法定加重原因：無。
    二、法定減輕原因：
        被告於肇事後繼續留在車禍現場，並在員警到場處理未
        知悉何人肇事前，當場向員警承認為其為肇事之人，並
        接受本件裁判，此有證據十一、自首調查報告表在卷可
        稽，應依修正前刑法第六十二條規定減輕其刑。
    三、依刑法第五十七條，審酌被告下列事項：
      １、犯罪動機、目的係因過失而致本件車禍。
      ２、犯罪時未受到任何刺激。
      ３、犯罪手段係過失行為尚非惡劣。
      ４、犯人從事服務業，家庭經濟狀況小康，生活狀況正常
          。
      ５、被告無前科紀錄，品行良好。
      ６、被告學歷為專科肄業，智識程度中等。
      ７、被告與被害人平日並不認識。
      ８、犯罪行為人為過失犯違反義務之程度不高。
      ９、犯罪造成被害人重傷所產生危險較高。
      １０、犯罪後不知悔改，飾詞否認犯罪，犯後態度不佳。
    四、科刑審酌情形：
      １、本件被告所犯刑法第二百八十四條第一項後段之罪名
          ，其法定本刑為一年以下有期徒刑、拘役或五百元以
          下罰金，本件量處罰金及拘役均不妥適，而以有期徒
          刑二月為基本刑度。
      ２、被告犯罪所生危險較高，應酌予增加有期徒刑六月；
          犯後態度不佳，應再酌予增加二月。
          此酌予增加部分合計共八月（按六月加二月）。
      ３、被告犯罪手段尚非惡劣、生活狀況正常、品行良好、
          智識程度中等應酌予減少有期徒刑二月；又被害人亦
          有過失且為肇事主因，此部分應酌予減少有期徒刑二
          月。
          此酌予減少部分合計共四月（按二月加二月）。
      ４、綜上加減，被告即應受有期徒刑六月之宣告（按二月
          加八月減四月）。
    五、易科罰金：被告主刑宣告部分符合修正前刑法第四十一
        條第一項之規定，應依法諭知易科罰金之折算標準。
  貳、從刑部分：無。
戊、原判決撤銷之理由：
  壹、原審對被告論罪科刑之判決，固非無見。惟查：
    一、被害人丙○○因此次車禍，導致其因腦部外傷造成認知
        能力嚴重退化，生活需他人照料，恢復機率不大，屬重
        大難治之疾病，符合修正前刑法第十條第四項第六款規
        定：其他於身體有難治之傷害，而屬於重傷之構成要件
        ，原審認為未致重傷尚有未洽。
    二、被告於肇事後繼續留在車禍現場，並在員警到場處理未
        知悉何人肇事前，當場向員警承認為其為肇事之人，並
        接受本件裁判，核與修正前刑法第六十二條自首規定相
        符，原審未予審酌同有未洽。
  貳、被告否認犯罪及以被害人未達重傷程度而提起上訴，固無
      理由，然就其符合自首要件及另一上訴人即檢察官認被害
      人已達重傷程度而提起上訴均有理由，原判決既有上揭不
      當之處，自應由本院予以撤銷改判。
據上論斷，應依刑事訴訟法第三百六十九條第一項前段、第三百
六十四條、第二百九十九條第一項前段；刑法第二條第一項前段
、第二百八十四條第一項後段、修正前刑法第四十一條、第六十
二條；刑法施行法第一之一條第一項、第二項，判決如主文。
本案經檢察官鄭龍照到庭執行職務。
中　　華　　民　　國　　96　　年　　3 　　月　　27　  日
　　　　　　　　　刑事第十八庭  審判長法　官　溫耀源
　　　　　　　　　　　　　　　　　    法　官  段景榕
　　　　　　　 　 　　　　　　　　　　法　官  陳健順
以上正本證明與原本無異。
不得上訴。
　　　　　　　　　　　　　　　　　　　書記官　陳菊珍
中　　華　　民　　國　　96　　年　　3 　　月　　27　　日
附錄論罪法條：
刑法第二百八十四條第一項。
因過失傷害人者，處 6 月以下有期徒刑、拘役或 5 百元以下罰
金，致重傷者，處1年以下有期徒刑、拘役或5百元以下罰金。
